臺灣新竹地方法院民事判決
110年度重訴字第57號
原      告  楊承翰  
訴訟代理人  陳湘如律師
被      告  林自強  

            陳以昌  
兼
上開二人
送達代收人  劉昌淦  
被      告  衛文英  
訴訟代理人  吳成賀  
被      告  陳秀庭  
            陳稜珠  
            吳淑珍  
            黃彥愷  
            黃彥豪  

上列二人
共      同
訴訟代理人  黃林育鑾
上列吳淑珍、黃彥愷、黃彥豪
共      同
訴訟代理人  張馨月律師
被      告  林保權  
            黎雁行    遷出國外

            楊羅明  
            曾麗芬  
            馮瑞琦  
            黃漢標  
上列一人
訴訟代理人  楊隆源律師
上列當事人間請求分割共有物事件，本院於民國111年1月17日辯
論終結，判決如下：
    主  文
兩造共有坐落新竹縣○○鎮○○○段○○○地號、面積八四三八平方公尺
之土地，准予分割。其分割方法如新竹縣竹東地政事務所收件日
期民國一一０年八月二十五日東測土字第一二一七００號土地複丈
成果圖（下稱附圖）所示位置及依附表二所示之編號、面積並權
利範圍。
被告戊○○應補償被告庚○○新臺幣肆萬壹仟參佰元。
原告其餘之訴駁回。
訴訟費用由兩造按如附表一所示「訴訟費用負擔比例」負擔。
    事實及理由
壹、程序方面
一、按訴狀送達後，原告不得將原訴變更或追加他訴。但請求之
    基礎事實同一者，不在此限；不變更訴訟標的，而補充或更
    正事實上或法律上之陳述者，非為訴之變更或追加，民事訴
    訟法第255條第1項第2款、第256條分別定有明文。又裁判分
    割共有物，屬形成判決，法院定共有物之分割方法，固應斟
    酌當事人之聲明、共有物之性質、經濟效用及全體共有人之
    利益等，而本其自由裁量權為公平合理之分配，但並不受當
    事人聲明、主張或分管約定之拘束（最高法院93年度台上字
    第1797號民事判決意旨參照），是當事人主張之分割方案並
    非裁判分割共有物訴訟之訴訟標的，縱使變更分割方案，亦
    僅屬補充或更正事實上或法律上之陳述，而非訴之變更。原
    告起訴時，原請求分割方法如民事起訴狀附圖一所示（本院
    109年度竹調字第396號卷【下稱調字卷】第29頁），嗣於民
    國110年10月18日以民事變更訴之聲明狀請求變更分割方法
    如新竹縣竹東鎮地政事務所收件日期110年8月25日東測土字
    第121700號土地複丈成果圖（下稱附圖）暨該狀附表一所示
    等語（見本院110年度重訴字第57號卷【下稱本院卷】卷二
    第11至20頁），終以110年11月16日民事變更訴之聲明（二
    ）狀變更分割方法如附圖暨該狀附表三所示等語（見本院卷
    二第59至63頁）。經核屬補充或更正事實上或法律上之陳述
    ，不生訴訟標的之追加、變更問題，合先敘明。
二、又按，當事人得於訴訟繫屬中，將訴訟告知於因自己敗訴而
    有法律上利害關係之第三人；訴訟之結果，於第三人有法律
    上利害關係者，法院得於第一審或第二審言詞辯論終結前相
    當時期，將訴訟事件及進行程度以書面通知該第三人，民事
    訴訟法第65條第1項、第67條之1分別定有明文。經查，坐落
    新竹縣○○鎮○○○段000地號土地（下稱系爭土地）為兩造所共
    有，而被告卯○○、乙○○、丁○○等3人將系爭土地全部設定最
    高限額抵押權予板信商業銀行股份有限公司(以下簡稱板信
    商銀)，則本件原告請求判決分割系爭土地，抵押權人板信
    商銀依民法第824條之1 第2項規定，就上開土地之分割自有
    法律上之利害關係，爰對板信商銀為訴訟告知(見本院卷一
    第247頁)，惟受訴訟告知人並未聲明參加本件訴訟。三、本
    件被告除辰○○、甲○○、壬○○、癸○○、丙○○、子○○外，其餘被
    告經合法通知，均未於最後言詞辯論期日到場，核無民事訴
    訟法第386條所列各款情形，爰依原告之聲請，由其一造辯
    論而為判決。
貳、實體方面
一、原告主張：兩造共有坐落新竹縣○○鎮○○○段000地號土地（下
    稱系爭土地），應有部分如附表一「權利範圍」所示，共有
    人間無不分割之約定，但起訴前未能協議分割，經斟酌各共
    有人之意願，暨促進系爭土地之有效利用，並使分割後之各
    筆土地均有對外通行之道路，系爭土地多數共有人均同意依
    照附圖及民事變更訴之聲明（二）狀附表三所示之分割方法
    分割。另因受限於現況道路，系爭土地分割後，被告戊○○分
    得面積較其原應有部分面積略多10平方公尺、被告庚○○分得
    面積較其原應有部分面積略少10平方公尺，經以系爭土地11
    0年1月土地公告現值每平方公尺4,130元計算結果，被告戊○○應再以41,300元補償被告庚○○。爰聲明：兩造共有坐落新
    竹縣○○鎮○○○段000地號土地應予分割為如附圖及民事變更訴
    之聲明（二）狀附表三所示；各共有人應按如民事變更訴之
    聲明狀附表二所示之金額互為金錢補償等語。
二、被告方面：
（一）被告乙○○、丁○○、卯○○：
　　⒈系爭土地為政府劃定新竹科學園區三期開發案範圍内之徵
      收土地，日後依政府計畫政策徵收在即，各共有人於實施
      徵收後，可依其各共有人之所有權利價值依其意願另行做
      價金補償或分配領回獨立產權(即單獨所有)之抵價地，且
      依平均地權條例第42條及土地稅法第39條規定，被徵收之
      土地，免徵其土地增值稅，故辦理分割實屬無必要。是系
      爭土地雖依法得請求分割，但原告提出之分割方式無法達
      到各共有人之公平對待，唯有待政府辦理區段徵收後，各
      共有人得依其所有權利價值自行選擇做價金補償或分配領
      回獨立產權之抵價地，始符合公平公允。
    ⒉並聲明：
　　　⑴駁回原告之訴及其假執行之聲請。
      ⑵訴訟費用由原告負擔。
      ⑶如受不利之判決，願提供擔保請准宣告免為假執行。
（二）被告辰○○：同意依原告110年10月18日民事變更訴之聲明
      狀、110年11月10日民事變更訴之聲明（二）狀提出之分
      割方案判決分割後，取得附圖所示編號M之土地。
（三）被告戊○○、己○○：同意依原告110年10月18日民事變更訴
      之聲明狀提出之分割方案判決分割後，取得附圖所示編號
      J、L之土地。
（四）被告甲○○、壬○○、癸○○：同意依原告110年11月10日民事
      變更訴之聲明（二）狀提出之分割方案判決分割後，取得
      編號U、K之土地。被告3人不同意原告110年10月18日民事
      變更訴之聲明狀提出之分割方案，渠等不願取得附圖S、G
      部分土地。
（五）被告丙○○：同意依原告110年10月18日民事變更訴之聲明
      狀提出之分割方案判決分割後，取得附圖編號K土地。原
      告嗣後提出110年11月10日民事變更訴之聲明（二）狀提
      出之分割方案，將原預定分配予被告丙○○之附圖K部分土
      地，改與分配予被告壬○○、癸○○之附圖S部分土地交換，
      被告丙○○不同意如此之變更。
（六）被告寅○○：系爭土地係屬新竹縣政府預定園區三期徵收之
      土地，尚未徵收，如日後得以徵收，則系爭土地即無立即
      分割之必要性。惟暫且同意依原告110年10月18日民事變
      更訴之聲明狀提出之分割方案判決分割，並將附圖所示編
      號R之土地分配予被告寅○○；另本件訴訟費用應由原告全
      額負擔。
（七）被告子○○：同意依原告110年10月18日民事變更訴之聲明
      狀、110年11月10日民事變更訴之聲明（二）狀提出之分
      割方案判決分割後，取得附圖編號T土地。　
（八）被告巳○○、庚○○、辛○○均未到庭，亦未提出書狀作何聲明或陳述。　　　　　　　　　　　　　
三、得心證之理由：
（一）按各共有人，除法令另有規定外，得隨時請求分割共有物
      。但因物之使用目的不能分割或契約訂有不分割之期限者
      ，不在此限，民法第823條第1項定有明文。原告主張如系
      爭土地為兩造所共有，各共有人之應有部分如附表一「權
      利範圍」欄所示，業據原告提出土地登記第三類謄本為證
      （見本院卷一第141至153頁）。而兩造間就系爭土地並無
      不分割之約定，系爭土地之使用目的亦無不能分割之情，
      且無不能分割之法令限制，從而，原告本於共有人之資格
      ，訴請系爭土地裁判分割，即屬正當。至被告乙○○、丁○○
      、卯○○雖以系爭土地業經政府編定為新竹科學園區三期開
      發案範圍內之徵收土地，日後待政府徵收後，各共有人得
      依其所有權利價值自行選擇做價金補償或分配領回獨立產
      權之抵價地，較為公平，無需於政府辦理土地徵收前為裁
      判分割，故不同意分割系爭土地等語，惟按各共有人得隨
      時請求分割共有物，為民法第823條第1項前段所明定，此
      項規定，旨在消滅物之共有狀態，以利融通與增進經濟效
      益，共有人如無法達成協議分割者，其他共有人得依法訴
      請裁判分割，以消滅共有關係，除因該土地之使用目的（
      如道路用地）不能分割、或契約訂有不分割之期間、或部
      分共有人仍願維持共有關係者外，法院自應將土地分配於
      各共有人單獨所有。而查系爭土地並無上開除外之情形，
      被告乙○○、丁○○、卯○○等人以政府即將辦理土地徵收為由
      ，不同意系爭土地裁判分割云云，核與法不合，自無可採
      。
（二）次按共有物之分割，依共有人協議之方法行之。分割之方
      法不能協議決定，或於協議後因消滅時效完成經共有人拒
      絕履行者，法院得因任何共有人之請求，命為下列分配：
      一、以原物分配於各共有人，但各共有人均受原物之分配
      顯有困難者，得將原物分配於部分共有人。二、原物分配
      顯有困難時，得變賣共有物，以價金分配於各共有人；或
      以原物之一部分分配於各共有人，他部分變賣，以價金分
      配於各共有人。以原物分配時，如共有人中有未受分配，
      或不能按其應有部分受分配者，得以金錢補償之。以原物
      為分配時，因共有人之利益或其他必要情形，得就共有物
      之一部分仍維持共有，民法第824條第1至4項定有明文。
      再按法院定共有物分割之方法，固可由法院自由裁量，惟
      應斟酌各共有人之意願、利害關係、共有物之性質、分割
      後之經濟效用及公共利益等為公平決定（最高法院81年度
      台上字第16號、89年度台上字第724號民事判決可資參照)
      。　　
（三）本院為定系爭土地之分割方法，於110年5月10日會同兩造
      至現場履勘並囑託新竹縣竹東地政事務所派員至現場實施
      勘測，勘驗結果為：系爭土地上目前有門牌號碼竹東鎮柯
      湖路二段20巷35弄43號之磚造房屋1棟，該房屋前有鋪設
      水泥地廣場、車道，廣場上另有放置兒童溜滑梯設施、周
      遭種有果樹（柚子、木瓜）、天然竹林，上開房屋、廣場
      、溜滑梯、果樹均為被告子○○所有，另該房屋前有一水泥
      鋪設之（現場測量：約5.4米）道路（路名：柯湖路二段2
      0巷35弄）通往一鐵捲門鐵門，該鐵捲門亦為被告子○○所
      設置，鐵捲門旁另有一柏油鋪設之（現場測量：約3.2米
      ）道路（路名：柯湖路二段20巷），另在20巷路旁有一石
      造階梯（僅供人行）通往一鐵皮之地上物，地上物內有供
      奉土地公一尊，目視尚有人供奉，系爭土地其餘部分均為
      雜草、林木覆蓋等情，有本院勘驗測量筆錄（見本院卷一
      第43至56頁）附卷可稽，並有新竹縣竹東地政事務所複丈
      日期110年5月10日之土地複丈成果圖（見本院卷一第77頁
      ）、行政院農業委員會林務局農林航空測量所提供之系爭
      土地空照圖（見本院卷一第81至83頁）及原告提出之履勘
      現場照片及存有錄影檔案之USB隨身碟1只存卷可佐（見本
      院卷一第95至107頁、第109頁）。
（四）兩造共有人經協商後，除被告乙○○、丁○○、卯○○不同意分
      割，暨被告巳○○、庚○○、辛○○經本院合法通知後，未到庭
      就原告所主張之分割方案為爭執，亦未以書狀提出其他分
      割方案或抗辯系爭土地為原物分割有何未臻妥適之處外，
      其餘共有人均同意系爭土地應予分割如附圖即新竹縣竹東
      地政事務所收件日期文號110年8月25日東測土字第121700
      號土地複丈成果圖所示之各區塊位置（見本院卷一第189
      頁），而就各共有人分割後所分得之位置，多數共有人亦
      均同意依附表二所示編號、面積及權利範圍以為分配，並
      由被告戊○○補償被告庚○○41,300元，此亦經被告戊○○到庭
      表示同意（見本院卷二第44頁），是本院審酌各共有人之
      應有部分比例、系爭土地使用現況、位置、周遭環境、使
      用限制、土地整體利用、經濟利益、共有人意願等因素，
      認系爭土地採如附圖及附表二所示之方案予以分割，應較
      符合系爭土地之整體經濟效能，及兼顧共有人之公平，爰
      採為本件之分割方法，並判決如主文第1、2項所示。至被
      告壬○○、癸○○等人雖不同意依附圖及附表二所示方案分割
      取得附圖編號S部分之土地，惟同意原告110年11月10日民
      事變更訴之聲明（二）狀提出之分割方案（見本院卷二第
      59至63頁），然上開被告實際上並未就系爭土地進行任何
      利用，且該方案經與附圖及附表二比對後，上開被告分配
      之面積均為412平方公尺，亦均毗鄰兩造分割後共有之聯
      外道路（即附圖編號D部分），僅有位置不同之差異，實
      質上影響甚微，故依附圖及附表二所示之方案分割，尚難
      謂與其等之權利及意願相違，是被告壬○○、癸○○前揭之爭
      執，尚無可採。
（五）綜上，原告請求判決分割系爭土地係合法應准，且分割方
      式本院核認允屬公平適當，爰判決如主文第1、2項所示。
四、綜上所述，兩造為系爭土地之共有人，系爭土地並無因使用
    目的不能分割或契約訂有不能分割期限等情事，兩造復無法
    進行協議分割，從而，原告本於民法第823條第1項前段之規
    定提起本訴，訴請裁判分割共有物，為有理由，應予准許，
    爰判決如主文第1、2項所示。
五、末按訴訟費用，由敗訴之當事人負擔；因共有物分割、經界
    或其他性質上類似之事件涉訟，由敗訴當事人負擔訴訟費用
    顯失公平者，法院得酌量情形，命勝訴之當事人負擔其一部
    ，民事訴訟法第78條、第80條之1分別定有明文。查分割共
    有物事件本質上並無訟爭性，乃由本院斟酌何種分割方案較
    能增進共有物之經濟效益，並兼顧兩造之利益，以決定適當
    之分割方法。本件因兩造均獲得利益，如僅由敗訴之被告負
    擔，本院認為顯失公平，爰依兩造獲得之利益及就系爭土地
    應有部分之比例確定訴訟費用之負擔如主文第4項所示。
中　　華　　民　　國　　111 　年　　2 　　月　　21　　日
                  民事第一庭    法  官  張詠晶
以上正本係照原本作成。
如不服本判決，須於本判決送達後二十日內向本院提出上訴狀（須按他造當事人之人數附繕本）。　　　　　　　　　　　　　　　　　　
中　　華　　民　　國　　111 　年　　2 　　月　　23　　日
                              書記官   蔡美如

附表一：
編號    所有權人     權利範圍 訴訟費用負擔比例 01 乙○○ 7/128 7/128 02 卯○○ 2/128 2/128 03 丁○○ 439/3840 439/3840 04 辰○○ 3918/100000 3918/100000 05 戊○○ 11920/384000 11920/384000 06 己○○ 11920/384000 11920/384000 07 甲○○ 90069/460800 90069/460800 08 壬○○ 3129/102400 3129/102400 09 癸○○ 3129/102400 3129/102400 10 丙○○ 3129/51200 3129/51200 11 巳○○ 141/3840 141/3840 12 寅○○ 5960/384000 5960/384000 13 庚○○ 6082/100000 6082/100000 14 辛○○ 5/128 5/128 15 丑○○ 90069/460800 90069/460800 16 子○○ 25/512 25/512 

附表二：
附圖 編號     面積 （平方公尺）      取得人    權利範圍 D 1695 由兩造共同取得 兩造按如附表一「權利範圍」欄所示比例維持分別共有 G 1318 丑○○ 1/1 H 771 丁○○ 1/1 I 369 乙○○ 1/1 J 220 戊○○ 1/1 K 412 丙○○ 1/1 L 209 己○○ 1/1 M 264 辰○○ 1/1 N 263 辛○○ 1/1 O 400 庚○○ 1/1 P 248 巳○○ 1/1 Q 105 卯○○ 1/1 R 105 寅○○ 1/1 S 412 壬○○、癸○○ 由壬○○、癸○○各按1/2應有部分比例維持分別共有 T 329 子○○ 1/1 U 1318 甲○○ 1/1